【裁判字號】    95,台上,257
【裁判日期】    950216
【裁判案由】    分割共有物
【裁判全文】
最高法院民事判決              九十五年度台上字第二五七號
    上  訴  人  辛 ○ ○
                卯 ○ ○
                戊 ○ ○
                庚 ○ ○
                壬 ○ ○
                己 ○ ○
    共      同
    訴訟代理人  吳 啟 勳律師
    被 上訴 人  玄○○○
                Ａ ○ ○
                甲 ○ ○
                酉 ○ ○
                黃 ○ ○
                Ｅ ○ ○
                辰 ○ ○
                巳 ○ ○
                未 ○ ○
                午 ○ ○
                丑 ○ ○
                          號
                寅 ○ ○
                          弄2.
                癸 ○ ○
                丁 ○ ○
                丙 ○ ○
                          號
                乙 ○ ○
                子 ○ ○
                宇 ○ ○
                天 ○ ○
                          巷1.
                亥 ○ ○
                戌 ○ ○
                          號
                宙 ○ ○
                地○○○
                          號
                申 ○ ○
                          11.
                Ｄ ○ ○
                Ｂ ○ ○
                          樓之.
                Ｃ ○ ○
                          號
上列當事人間請求分割共有物事件，上訴人對於中華民國九十四
年六月七日台灣高等法院台南分院第二審更審判決（八十八年度
上更(一)字第六○號），提起上訴，本院判決如下：
    主  文
原判決廢棄，發回台灣高等法院台南分院。
    理  由
本件上訴人之被繼承人蔡金燕起訴主張：坐落雲林縣北港鎮○街
段二○四地號、地目建、面積○‧一二一八公頃及同段二○四之
三地號、地目建、面積○‧○七三六公頃土地二筆（下稱系爭土
地二筆）為蔡金燕（於民國八十七年五月十八日死亡，由上訴人
己○○、辛○○、卯○○、戊○○、庚○○、壬○○等人承受訴
訟）與黃蔡富美（於八十八年九月二十六日死亡，由被上訴人辰
○○、巳○○、未○○、午○○等承受訴訟）、蔡瑞紅（於八十
六年一月二十九日死亡，由被上訴人子○○、寅○○、丑○○、
癸○○、丙○○、乙○○、丁○○等承受訴訟）、蔡樹塗（於八
十九年四月二十一日死亡，由被上訴人宇○○、天○○、亥○○
、戌○○、宙○○等人承受訴訟）、蔡西旗（於九十一年二月十
四日死亡，由被上訴人地○○○、申○○、Ｄ○○、Ｂ○○、Ｃ
○○等人承受訴訟）及被上訴人Ａ○○、甲○○、酉○○、黃○
○、Ｅ○○、玄○○○等人所共有，其應有部分如第一審判決複
丈成果圖附表所載。共有人間未定有不分割特約，亦無因物之使
用目的不能分割之情形，兩造因不能達成協議分割等情，爰求為
合併分割之判決。
被上訴人玄○○○、黃○○、Ａ○○、宇○○則以：同意分割，
但不同意上訴人所主張之分割方法，以依原判決附圖（下稱附圖
）所示甲案為分割，較符合目前之使用狀況；被上訴人宇○○、
午○○、Ｅ○○、酉○○、巳○○、未○○、辰○○等人同意以
附圖所示乙案為分割等語，資為抗辯。
原審將第一審所為分割方法廢棄，改判如原判決主文第二項、第
三項所示，無非以：系爭二筆土地登記面積與實測面積不符，系
爭二○四地號土地實測面積為○‧一一五九公頃、二○四之三地
號土地面積為○‧○七二六公頃，為兩造所共有，其應有部分為
黃○○十五分之一，玄○○○五分之一，已故蔡西旗（由申○○
繼承）、已故蔡瑞紅（由子○○繼承）各二十分之一，已故蔡樹
塗（由亥○○、天○○、宇○○等人繼承）、Ｅ○○各六千分之
九四二，酉○○、已故黃蔡富美（由巳○○繼承）各六千分之三
一四，甲○○、Ａ○○各六千分之四八七，已故蔡金燕六千分之
三一四（由上訴人己○○等六人各繼承六分之一）。兩造間並無
不分割之約定，依其使用目的非不能分割，惟不能達成協議分割
等情，業據上訴人提出土地登記簿謄本為證，並為被上訴人玄○
○○等人所不爭執，且經內政部土地測量局鑑測屬實，有鑑定書
可按，堪信為真實，則上訴人請求裁判分割，洵屬有據。而系爭
土地二筆既經內政部土地測量局鑑定，且共有人間已無爭執，法
院自得逕依共有人之請求，參考地政機關實測所得面積判決分割
，並於理由欄內敘明面積不符之情節，待判決確定後，由當事人
持向地政機關聲請一併更正及分割登記，毋庸由原告追加聲明，
請求更正共有土地之面積後，始為分割判決。經審酌二○四之三
地號土地現由黃○○於附圖甲案所示Ｆ部分建屋使用，占有面積
為○‧○二六二公頃，Ａ○○、甲○○、酉○○等人在二○四地
號土地北面建有房屋，Ｅ○○在南邊建有小倉庫，系爭土地東邊
面臨約二十公尺寬道路，兩筆土地間為八公尺寬之巷道。又子○
○、申○○等人陳明分割後願繼續保持共有，且上訴人及酉○○
、巳○○、亥○○、天○○、宇○○、Ｅ○○等人在緊鄰二○四
地號土地後方同段二○六之九、之十、之十一地號三筆土地現建
有房屋繼續使用，均陳明分割後繼續保持共有之意願，如採附圖
甲案方法而為分割，則該案所示Ｃ部分土地與二○六之九、十一
地號土地得合併一體使用，而玄○○○分得之位置大部分係空地
，僅部分Ｅ○○在其上有倉庫，該倉庫早已廢棄，經濟價值不高
，拆除亦不影響其權利，該分割方案就土地使用現狀及將來開發
上，確屬妥當，故採附圖甲案所示方法分割最為妥適。至第一審
法院所採分割方法，已因部分共有人死亡，情事有所變更，且Ａ
○○、甲○○、子○○均陳明分割後不願繼續與宇○○等人維持
共有，故該分割方案不能採用。上訴人所提之附圖乙案所示分割
方案，二○六之九地號土地將無法對外聯絡，二○六之十地號土
地亦難以聯絡使用對外通道之情事，且造成該土地上現有多位共
有人仍使用中之房屋被拆除，即非可採。又上訴人雖謂分得三角
窗位置（即甲案附圖所示Ｅ、Ｆ部分）價值較高，應金錢補償云
云，惟查系爭土地並非位於北港鎮中心，主要面臨之道路係二十
公尺華勝路，該三角窗多面臨一條八公尺道路，其價值固較未臨
路之其他共有人分得位置為高，但各共有人分得面積不大，以現
今鑑價公司之鑑定能力，參諸職務上所知之鑑價實務，難期有何
單位能就位置相差如此小，公正、明確鑑定其價差，且上訴人及
其他共有人就二○四之三號土地分得位置靠近二十公尺道路之前
段，已稍加補償，認不宜為鑑定，以節省勞力費用。又黃○○就
二○四地號土地雖未分得土地，由Ａ○○、甲○○等人均分，但
其在二○四之三地號土地則多分得七十七平方公尺，即Ａ○○、
甲○○等人少分之部分，因該二筆係同一地區，交易上屬於同等
價值，故互不為補償等詞，為其判斷之基礎。
按當事人死亡者，須其繼承人始得聲明承受其訴訟，此觀民事訴
訟法第一百六十八條、第一百七十五條第一項之規定自明。查系
爭土地二筆原所有權人蔡瑞紅於訴訟中之八十六年一月二十九日
死亡，其應有部分二十分之一，由子○○繼承；黃蔡富美於八十
八年九月二十六日死亡，其應有部分六千分之三一四，由巳○○
繼承；蔡樹塗於八十九年四月二十一日死亡，其應有部分六千分
之九四二，由亥○○、天○○、宇○○等人繼承；蔡西旗於九十
一年二月十四日死亡，其應有部分二十分之一，由申○○繼承，
並均辦妥繼承登記完畢，有戶籍謄本及系爭土地二筆登記謄本可
稽（見原審更(一)卷第一宗第一一九頁、第八三頁、第一六三頁、
原審更(一)卷第三宗第四○頁、一審卷第一○頁至第三○頁、原審
更(一)卷第二宗第二五七頁、第二五九頁、第二六二頁、第二六四
頁）。是蔡瑞紅、黃蔡富美、蔡樹塗、蔡西旗就系爭土地二筆遺
產依序由子○○、巳○○、亥○○及天○○、宇○○、申○○繼
承，其餘並非本件之繼承人。乃原審疏未注意及此，准予蔡瑞紅
其餘子女丑○○、寅○○、癸○○、丁○○、丙○○、乙○○等
人承受訴訟；黃蔡富美其餘子女辰○○、未○○、午○○等人承
受訴訟；蔡樹塗其餘子女戌○○、宙○○等人承受訴訟；蔡西旗
之配偶地○○○及子Ｄ○○、Ｂ○○、Ｃ○○等人承受訴訟，並
將之列為當事人，即有可議。次按分割共有物以消滅共有關係為
目的，法院裁判分割共有土地時，除因該土地內部分土地之使用
目的不能分割（如為道路）或部分共有人仍願維持共有關係，應
就該部分土地不予分割或准該部分共有人成立新共有關係外，應
將土地分配於各共有人單獨所有。查被上訴人亥○○、天○○等
人似均未到場表示仍願就分得之土地維持共有關係，原審徒以亥
○○、天○○等人與上訴人及酉○○、巳○○、宇○○、Ｅ○○
等人在二○四地號土地後方二○六之九、十、十一地號三筆土地
上現建有房屋使用，與附圖甲案所示Ｃ部分土地得以合併一體使
用，進而採附圖甲案所示分割方法將Ｃ部分土地分歸Ｅ○○、酉
○○、巳○○、宇○○、天○○、亥○○及上訴人取得，並按其
應有部分比例保持共有，即不問亥○○、天○○等人之意願，逕
為其等就新分得之土地依應有部分比例維持共有關係之諭知，自
有違誤。又按共有物如為不同地號之數宗土地，其共有人如非以
成立一共有關係之意思而共有數宗土地時，應認其共有關係分別
存在於系爭土地之上，除經全體共有人同意外，法院為分割時，
尚不能任意予以合併分割。原審所採附圖甲案所示分割方法，黃
○○就二○四地號土地未分得土地，由Ａ○○、甲○○等人均分
，但其在二○四之三地號土地則多分得七十七平方公尺，即Ａ○
○、甲○○等人少分之部分，似將系爭土地二筆予以合併分割，
而未說明其理由，亦有未合。末按法院裁判分割共有物，除應斟
酌各共有人之利害關係，及共有物之性質外，尚應斟酌共有物之
價格，倘共有人中所受分配之不動產，其價格不相當時，法院非
不得命以金錢補償之。原審既認系爭土地二筆主要面臨之道路係
二十公尺華勝路，該三角窗多面臨一條八公尺道路，分得該三角
窗位置（即附圖甲案所示Ｅ、Ｆ部分）土地較未臨路位置土地之
價值高，則為期公平，分得三角窗土地之各共有人，是否不應補
償分得未臨路土地之各共有人？原審未詳為審酌，遽以上開理由
，認不宜為鑑定，互不為補償，亦有可議。上訴論旨，指摘原判
決不當，求予廢棄，非無理由。
據上論結，本件上訴為有理由。依民事訴訟法第四百七十七條第
一項、第四百七十八條第二項，判決如主文。
中    華    民    國  九十五  年    二    月   十六   日
                      最高法院民事第七庭
                          審判長法官  劉  福  來
                                法官  黃  秀  得
                                法官  吳  謀  焰
                                法官  李  寶  堂
                                法官  陳  重  瑜
      本件正本證明與原本無異
                                      書  記  官
中    華    民    國  九十五  年    二    月  二十七  日
                                                      Ｑ


司法院資訊處製作；財團法人民間司法改革基金會備份。
